最高法院刑事判決　　　　　　　　　　　　　　　九十三年度台上字第四五三０號
　　上　訴　人　丙 ○ ○
 　　　　　　　 甲○○○
　　　　　　　　乙 ○ ○
右上訴人等因違反水土保持法案件，不服台灣高等法院中華民國九十年十月二十三日
第二審判決（九十年度上訴字第一七０二號，起訴案號：台灣基隆地方法院檢察署八
十八年度偵字第二四九二號），提起上訴，本院判決如左：
    主  文
原判決關於丙○○、甲○○○、乙○○部分撤銷，發回台灣高等法院。
    理  由
本件原判決認定上訴人丙○○、甲○○○、乙○○與單鉅慧（經原審判決無罪確定）
四人為坐落台北縣瑞芳鎮○○○段大坑埔小段第二三五、二三八地號土地之共有人，
均係水土保持法第四條所稱之水土保持義務人，張進成（第一審法院另案審理）則為
單鉅慧之配偶。丙○○、甲○○○、乙○○、張進成均明知上開地號土地業經行政院
於民國八十六年七月三十一日台八六農三０八二四號函核定，及台灣省政府於八十六
年十月八日以八六府農水字第一六八八六七號公告，劃定屬山坡地範圍。且於山坡地
內為水土保持法第八條第一項第五款所規定開挖整地之使用行為，本應先擬具水土保
持計畫，送請主管機關核定。又區域計畫法公告實施後，不屬於區域計畫法第十一條
之非都市土地，應由有關直轄市或縣市政府，按照非都市土地分區使用計畫，製定非
都市土地使用分區圖，並編定各種使用地，報請上級主管機關核備後實施。違反區域
計畫法第十五條第一項之管制使用土地者，該管直轄市、縣市政府得限期令變更使用
或拆除其建築物恢復原狀。而上開土地經台北縣政府於七十年二月十四日依區域計畫
法編定公告為山坡地保育區。詎丙○○、甲○○○、乙○○及張進成共同基於犯意之
聯絡，未將該地號土地開挖整地之使用案，先擬具水土保持計畫，送請主管之台北縣
政府核定。竟於八十七年四月間起僱請與之有犯意聯絡之簡國棟（第一審法院另案審
理）在上開地號土地上大規模開挖整地、開闢道路如原判決附圖所示同段第二三五地
號土地面積共計一五三一平方公尺，及同段第二三八地號土地面積共計八三一平方公
尺。因大規模開挖山壁，已嚴重破壞山區自然排水系統，致開挖之土地坡面發生明顯
坡面崩落之現象，已明顯致生水土流失。經台北縣政府於八十七年十月三十日八七北
府地四字第三三七０四八號函通知丙○○、甲○○○、乙○○於文到十五日內恢復原
狀。詎屆期經台北縣瑞芳鎮公所查訪，發現仍未恢復原編定使用情形等情。因而撤銷
第一審關於此部分之判決，改判仍論處丙○○、甲○○○、乙○○共同違反於山坡地
區內開發整地之使用行為，其水土保持義務人應先擬具水土保持計畫，送請主管機關
核定之規定，未先擬具水土保持計畫，致生水土流失罪刑，固非無見。
惟查：(一)犯罪事實應依證據認定，有罪之判決書內並應將認定犯罪事實所憑之證據，
於理由內記載，此項證據，自係指實際上確係存在，就該案卷宗不難考見者而言，如
判決書內所記載之證據，與原卷內容顯不相符或不存在者，即其判決據以認定犯罪之
證據實際上並不存在，自屬採證違法。原判決理由說明：「上開二筆地號土地均是林
地，且經行政院於民國八十六年七月三十一日台八六農三０八二四號函核定，及台灣
省政府於八十六年十月八日八六府農水字第一六八八六七號公告劃定屬山坡地範圍，
均為山坡地保育利用條例及水土保持法所規範之山坡地之事實，有卷附之土地登記簿
謄本及台灣省政府公告二則等影本附卷可憑」。惟查卷內並無前揭行政院核定函，及
台灣省政府公告影本二則之證據資料，揆諸首揭說明，其採證自屬違法。(二)有罪之判
決書，對被告有利之證據不採納者，應說明其理由，為刑事訴訟法第三百十條第二款
所明定。故有罪判決書對於被告有利之證據，如不加採納，必須說明其不予採納之理
由，否則即難謂無判決不備理由之違誤。上訴人等一再辯稱其等於八十二年間購入系
爭土地之初，土地登記簿謄本上係編定為工業區，至八十七年五月間始又變更為山坡
地保育區。而系爭土地上之道路係經瑞芳鎮公所於八十七年三月十八日召開之協調會
中，協調由地主即上訴人等提供土地開闢便道供公眾通行，上訴人等隨即招商施作。
故上訴人等於開闢便道之初，系爭土地既仍編定為工業區，上訴人等自無從依水土保
持法等規定辦理。而嗣後變更為山坡地保育區又未通知上訴人等，上訴人等即無犯意
可言。並提出系爭土地登記簿謄本、開會通知單及協調會會議紀錄等資料為證（見原
審卷第三十三頁以下）。原判決就此有利上訴人等之證據如何不可採信，未敘明證據
取捨之理由，自有判決不備理由之違法。(三)依上訴人等提出之系爭土地登記簿謄本之
記載（見同上卷第五十頁），系爭土地於「八十七年四月二十九日」始由原編定為工
業區變更編定為山坡地保育區，於八十七年五月六日完成變更編定登記。此種逕為變
更編定登記，是否符合水土保持法第三條第三款經行政院核定公告之程序，已非無疑
。而依原判決認定之事實，上訴人等係於「八十七年四月間起」在系爭土地開挖整地
為使用行為。如上訴人等在系爭土地仍屬工業區尚未變更編定為山坡地保育區之土地
時即已為前揭開挖整地之使用行為，其等之行為是否與水土保持法第三十三條第三項
之犯罪構成要件該當，即非無疑。原判決認定上訴人等之犯罪時間「八十七年四月間
起」，究竟確切之時間為何？此與判斷上訴人等是否犯罪攸關，原判決未詳加調查審
酌，遽為不利於上訴人等之認定，尚嫌速斷，自難昭折服。上訴意旨均執以指摘原判
決不當，非無理由，應有撤銷發回更審之原因。
據上論結，應依刑事訴訟法第三百九十七條、第四百零一條，判決如主文。
中　　　華　　　民　　　國　　九十三　　年　　　八　　　月　　三十一　　日
                              最高法院刑事第六庭
                                  審判長法官  吳　雄　銘
                                        法官  池　啟　明
                                        法官  石　木　欽
                                        法官  郭　毓　洲
                                        法官  吳　三　龍
      右正本證明與原本無異
                                              書  記  官
中　　　華　　　民　　　國　　九十三　　年　　　九　　　月　　　三　　　日
                                                                        Ａ
